臺灣臺中地方法院民事判決　96年度再易字第9號
再審原告　　香榭麗廣場管理委員會
法定代理人　乙○○
訴訟代理人　蕭顯榮律師
再審被告　　甲○○
上列當事人間請求返還停車位事件，再審原告對於中華民國95年
11月7日本院臺中簡易庭95年度中簡字第178號第一審判決及中華
民國96年5月4日本院95年度簡上字第315號第二審判決提起再審
之訴，本院判決如下：
    主　  　文
再審之訴駁回。
再審訴訟費用由再審原告負擔。
    事實及理由
一、本件再審原告主張：
(一)、內政部修正公寓大廈規約範本第2條規定及香榭麗廣場民國
    93 年3月16日修訂之住戶規約第2條第3項均規定: 「停車空
    間應依與起造人，或建築業者之買賣契約書，或分管契約書
    使用其約定專用部分。無買賣契約書或分管契約書且為共同
    持分之停車空間，經區分所有權人會議決議者，得將部分之
    停車空間約定為專用部分供特定區分所有權人使用」。原確
    定判決顯有消極的不適用上開規定之適用法規，顯有錯誤之
    違法：1.公寓大廈管理條例係民法第799條、第800條規定之
    特別法。有關公寓大廈應優先適用該條例。公寓大廈之地下
    室層停車位係公寓大廈共用部分，經約定供特定區分所有人
    使用，為約定專用部分。並非就地下層有應有部分之共有人
    均得使用為停車位。顯見就地下層雖有應有部分亦即有共用
    部分，如無約定專用部份供停車使用，即不得為停車位使用
    。且建築技術規則第59條關於建築物附設停車空間之設置數
    量標準規定，以樓地板面積超過500平方公尺部分，每150平
    方公尺設置一輛停車位。顯見停車空間以「樓地板面積」之
    多寡為設置標準，並非以地下層應有部分為依據。無論依修
    正公寓大廈規約範本第2條及系爭香榭麗廣場住戶規約第2條
    第3項規定，或建築技術條例第59條之規定，地下層停車位
    之使用，不以應有部分為依據。乃原確定判決以再審被告有
    系爭大廈地下層之應有部分9477分之1648，認定再審被告就
    系爭第25號停車位有合法使用權，有適用法規顯有錯誤之違
    法。2.依上開公寓大廈規約範本第2條及住戶規約第2條第3
    項規定。取得合法停車位之途徑僅二種。其一為與建商 (或
    起造人)有分管契約書 (包括買賣契約書或停車位使用權證
    明書); 另一為經區分所有權人會議決議，將部分停車空間
    約定為約定專用部分供特定區分所有權人使用。系爭第25號
    停車位原使用人陳嫦楨未與建商訂有分管契約，亦未取得建
    商之系爭第25號停車位使用權證明書，因系爭第25號停車位
    係原設計圖及使用執照外之違法停車位，陳嫦楨之使用無非
    違法之使用而已。再審被告之母向陳嫦楨購買系爭第25號停
    車位，僅取得經陳嫦楨於建物所有權狀右上端記載「編號25
    平面式停車位壹位，確認人陳嫦楨」並蓋有陳嫦楨印文之影
    本而已。並無取得系爭25號停車位使用權證明書，顯見其前
    手陳嫦楨無系爭第25號停車位使用權證明書或分管契約。再
    審被告既亦無系爭第25號停車位使用權證明書亦無分管契約
    ，亦係違法使用，至為明顯。乃原判決認定: 「再審被告既
    提出當時林真珠之建物所有權狀其上載明「編號25號平面式
    停車位壹位，確認人陳嫦楨」... 顯見買賣當時，陳嫦楨即
    言明如附件所示A部分編號25為其專用停車位」云云。顯將
    上開所有權狀影本上陳嫦楨之記載認定為與建商之分管契約
    ，或建商發給之停車位使用權證明書。進而認定「大樓附設
    之停車位於建商出售房屋時，已對停車位之使用與各住戶為
    一分管協議」，原確定判決有消極不適用民事訴訟法第二百
    七十七條之適用法則，顯有錯誤之違法。3.區分所有權人取
    得停車位使用權之另一途徑為: 住戶規約第2條第3項規定之
    經區分所有權人決議，將部分之停車空間約定為約定專用部
    分供特定區分所有權人使用者，該區分所有人依該決議始得
    取得停車位使用權。系爭區分所有人會議及決議，除應受民
    法第56條規定之拘束外，並依住戶規約第22條、第23條、第
    25條至第29條各規定之拘束。則區分所有權人會議決議應依
    法定程序為之，尤非區分所有人默認即能取得停車位之使用
    權。且依上開規約第13條規定: 住戶應依使用執照所載用途
    使用約定專用部分，不得擅自變更。原確定判決亦認定系爭
    第25號停車位非屬原始建築平面圖所劃設作為住戶停車使用
    之停車位，又非原使用執照核准圖所劃設之車位。竟又認定
    再審被告已經全體區分所有權人默認其使用權云云。顯見原
    確定判決，忽視區分所有權人會議決議之法定要件，將所謂
    默認云云認定為決議，原確定判決適用法規顯有錯誤。公寓
    大廈管理條例第15條第1項規定：「住戶應依使用執照所載
    用途及規約使用專有部分，約定專用部分，不得擅自變更」
    。系爭香榭麗廣場住戶規約第13條第1項亦有同上之規定。
    顯見約定專用部分之停車位，應依使用執照所載准許使用之
    內容使用，不得擅自變更其使用，如非使用執照所記載之停
    車位之使用，即不得任意變更為停車位而使用，至為明顯：
    系爭第25號停車位非原始建築平面圖 (設計圖)所劃設作為
    住戶停車使用之停車位，又非原使用執照核准圖所劃設之停
    車位，為原確定判決所認定之事實。乃原確定判決竟又認定
    再審被告已經全體區分所有權人默認其使用權云云。原確定
    判決即有消極不適用公寓條例第15條第1項及規約第13 條第
    1項之適用法規顯有錯誤之違法。公寓大廈管理條例第3條第
    7款規定：「區分所有權人會議：指區分所有權人為共同事
    務及涉及權利義務之有關事項，召集全體所有權人所舉行之
    會議」。公寓大廈係聚合住宅，共全體區分所有權人為共同
    事務及涉及權利義務之有關事項，均應開會並經多數決議，
    始發生效力，無由區分所有權人默認而發生效力之法律依據
    。此與立法院等議會之意思表示應經全體委員或議員依法定
    程序開會並決議而形成議會之決議同，無由立法委員或議會
    默示之意思表示而發生議會之意思表示依據。原確定判決以
    區分所有權人之默示意思表示代替決議，其適用法規顯有錯
    誤。區分所有權人會議，其召開之通知方法；區分所有權之
    計算方法；重新開會之要件；決議之效力；會議紀錄作成方
    式及送達公告；請求閱覽或影印之權利等等法定要件，公寓
    條例第30條至第35條均定有明文。規約第22條、第23條、第
    25條至第29條亦均有相同法定程序之規定。又區分所有權人
    會議應同受民法第56條規定之拘束。顯見區分所有權人就共
    同事務及涉及權利義務之有關事項，均應經區分所有權人會
    議決議，系爭第25號停車位是否約定為約定專用部分，顯屬
    共同事務且涉及權利義務有關事項，非經區分所有權人會議
    決議不得為約定專用部分，乃原確定判決以系爭第25號停車
    位經全體區分所有權人默示之合意為約定專用部分之停車位
    ，顯欠缺法律依據，其適用法規顯有錯誤。4.公寓大廈管理
    條例第60條規定：「規約範本由中央主管機關定之」。因之
    內政部定有公寓大廈規約範本。系爭大樓亦依據內政部之範
    本制定規約；其第2條第3項規定：「停車空間應依起造人或
    建築業者之買賣契約書或分管契約書使用共約定專用部分，
    無買賣契約書或分管契約書且為共同持分之停車空問，經區
    分所有權人會議決議者，得將部分之停車空間約定為約定專
    用部分，供特定區分所有人使用」。顯見取得約定專用部分
    之停車位使用權，僅有二途徑。其一為與建商 (包括起造人
    )訂立分管契約 (包括買賣契約書或停車位使用權證明書)；
    其二為：無分管契約書，經區分所有權人會議決議，為約定
    專用部分之停車位，供特定區分所有權人使用者。除上開二
    途徑外，無所謂全體區分所有權人默示之合意而得取得約定
    專用部分之停車位之法律依據。乃原確定判決論斷系爭第25
    號停車位經全體區分所有權人默示之合意，合法使用停車位
    云云。顯將應依法定程序召集區分所有權人會議，並應依法
    定程序決議之區分所有權人就共同事務及權利之行使暨義務
    之負擔之事項，以默示之合意取代決議，其適用法規亦顯有
    錯誤。
(二)、公寓大廈管理條例第3條第4款規定: 共用部分: 指公寓大廈
    專有部分以外之其他部分及不屬專有之附屬建築物，而供共
    同使用者。顯見公寓條例規定之「共用部分」與民法共有人
    「應有部分」之規定相當。公寓大廈共用部分經約定供特定
    人區分所有權人使用者，為約定專用部分。顯見區分所有人
    有共用部分始能為約定專用部分之約定，苟喪失共用部分即
    其約定專用部分亦應隨之而消滅。第三人陳嫦楨原所有台中
    市○區○○○街一段40號3樓專有部分及共用部分，被法院
    查封拍賣，經第三人賴阿溪拍定，於84年9月4日登記為所有
    權人，有台中市中山地政事務所異動索引在卷可稽，並為原
    確定判決所認定之事實，則第三人陳嫦楨於84年9月4日已喪
    失系爭專有部分及共用部分之所有權。縱其系爭第25號停車
    位，因未在設計圖及使用執照上，未被查封拍賣，既已喪失
    共用部分之應有部分所有權，則其基於共用部分應有部分所
    有權而取得之停車位，果為約定專用部分，亦已隨其共用部
    分應有部分所有權之喪失而喪失。再審被告之母林真珠於85
    年4月23日向第三人陳嫦楨購買系爭第25號停車位時，該陳
    嫦楨已喪失系爭共用部分應有部分所有權。果系爭第25號停
    車位為約定專用部分，亦已隨之而喪失，以其權利已不存在
    之停車位為買賣標的，所為之買賣契約應屬無效。乃原判決
    認定該停車位之買賣之法律行為非無效，亦有適用法規顯有
    錯誤之違法。
(三)、查公寓條例第4條第2項規定：「專有部分不得與其所屬建築
    物共用部分之應有部分及其基地所有權或地上權之應有部分
    分離而為移轉或設定負擔」。此為公寓條例之區分所有權人
    之特別權利之規定，即屬區分所有「權利一體性」之特性。
    亦即專有部分、共用部分、約定專用部分均不得分離讓與，
    乃再審被告之母向拍定人賴阿溪購買系爭專有部分及共用部
    分，另向陳嫦楨購買系爭第25號停車位，顯違反公寓條例第
    4條第2項之規定。乃原確定判決以：再審被告之母林真珠係
    於84年ll月14日向第三人賴阿溪購買台中市○區○○○街一
    段40號3樓之區分所有權建物，於85年4月23日向第三人陳嫦
    娥購買系爭停車位，系爭停車位置屬建物之共同使用部分，
    該建物共用部分之應有部分權利範圍可單獨移轉，其移轉之
    對象限於該建物內之區分所有權人云云。惟查陳嫦楨之專有
    部分及共用部分被第三人賴阿溪拍定後，再出賣與再審被告
    之母時，系爭第25號停車位之權利已喪失，再審被告之母既
    已買受系爭共用部分，殊無再買受系爭第25號停車位共用部
    分之理。否則何須向原使用人陳嫦楨再買受系爭第25號停車
    位？顯見原確定判決之論斷不認共用部分之喪失，約定專用
    部分亦隨之喪失，而將系爭共用部分應有部分所有權之喪失
    與系爭第25號停車位應有部分所有權分離，認為限於該建築
    物內之區分所有權人即得購系爭停車位所在之共用部分，既
    違反系爭第25號停車位係使用執照外之違法停車位及其所由
    生之共用部分已不存在，暨將系爭第25號停車位與共用部分
    分離得單獨移轉，而有違反公寓條例第4條第2項規定之情形
    ，其適用法規顯有錯誤。
(四)、系爭停車位，非原設計圖所劃設之停車位，亦非使用執照所
    准許使用之停車位，系爭停車位之約定專用違反建築法第73
    條第2項使用限制之規定；系爭停車位處於地下一層供電、
    污水系統範圍，其所占所在，係供處理緊急危難之用，其約
    定專用違反公寓大廈管理條例第9條第2項使用限制之規定；
    且系爭停車位違反公寓大廈管理條例第15條第1項及規約第
    13條第1項禁止規定使用之限制，依公寓大廈管理條例第7條
    第4款之規定，其約定專用部分均為無效。爰於法定期間內
    提起再審，並聲明：1.鈞院95年度中簡字第178號及95年度
    簡上字第315號確定判決均廢棄；2.再審被告應將門牌號台
    中市○區○○○街一段40號地下層如原確定判決所附測量圖
    所示A部分○. ○○一○公頃停車位謄空交付再審原告；3.
    再審之訴及原第一、二審確定判決訴訟費用均由再審被告負
    擔。
二、再審被告方面：本件不經言詞辯論而為判決，未通知再審被
    告，故無再審被告之任何聲明及陳述。
三、得心證之理由：
(一)、查本院95年度簡上字第315號民事確定判決係於96年5月4日
    宣示判決，再審原告於同月10日收受判決，此有送達證書附
    於該民事卷可憑，是再審原告於96年5月22日具狀向本院提
    起本件再審之訴，未逾民事訴訟法第500條第1項所定30日之
    不變期間，合先敘明。
(二)、按再審之訴，顯無再審理由者，得不經言詞辯論，以判決駁
    回之，民事訴訟法第502條第2項定有明文。次按雖有下列各
    款情形之一者，得以再審之訴對於確定終局判決聲明不服。
    但當事人已依上訴主張其事由或知其事由而不為主張者，不
    在此限：一、適用法規顯有錯誤者，民事訴訟法第496條第1
    項第1款固有明文。惟按民事訴訟法第496條第1項第1款所謂
    適用法規顯有錯誤者，係指確定判決所適用之法規顯然不合
    於法律規定，或與司法院現尚有效及大法官會議之解釋，或
    本院尚有效之判例顯然違反者而言，然並不包括漏未斟酌證
    據及認定事實錯誤之情形在內，最高法院亦著有63年臺上字
    第880號及71年臺再字第210號判例意旨足資參照。經查：
１、再審原告提起本件再審之訴，其所陳上開再審事由，均已於
    本件95年度簡上字第315號返還停車位事件依上訴主張其事
    由，其猶執上開事由提起本件再審之訴，依上開民事訴訟法
    第496條第1項但書之規定，已於法未合。
２、再審原告提起本件再審之訴所爭執者，無非係再審被告就系
    爭停車位並無分管契約或約定專有使用。惟原確定判決既認
    定再審被告依原分管契約使用系爭停車位，有合法權源，再
    審原告以該分管契約對再審被告不生效力及區分所有權人會
    議決議追回，而請求再審被告交付系爭停車位，為無理由，
    並據以為再審原告敗訴之判決，則原確定判決顯然尚無何違
    背法規、現存判例或解釋之處，並無適用法規顯有錯誤之可
    言。更何況再審原告所爭執之重點係在於事實方面，而事實
    之認定及證據之取捨，又係事實審法院之職權行使，並不屬
    民事訴訟法第496條第1項第1款之範圍，是再審原告遽以適
    用法規顯有錯誤為由，提起本件再審之訴，揆之上開判例意
    旨及說明，即顯無理由。
３、按向被上訴人購買係爭大樓之房屋者，均簽立地下樓權屬同
    意書，則兩造已就係爭大樓地下室停車位之使用權成立分管
    契約甚明，最高法院亦著有88年台上字第3223號裁判意旨足
    資參照。是就公寓大廈大樓地下室停車位之使用權成立分管
    契約，並未違反公寓大廈管理條例之相關規定。此觀之再審
    原告亦陳述：內政部修正公寓大廈規約範本第2條規定及香
    榭麗廣場93年3月16日修訂之住戶規約第2條第3項均規定:「
    停車空間應依與起造人，或建築業者之買賣契約書，或分管
    契約書使用其約定專用部分。」亦明。而既係分管契約，則
    依民法第153條第1項之規定，當事人互相表示意思一致者，
    無論其為明示或默示，契約即為成立，當非以書面為必要。
    再審原告主張：再審被告須提出系爭停車位使用權證明書或
    分管契約，始得謂有分管契約存在云云，顯亦與民法第153
    條第1項之規定未合，亦顯無理由。又按公寓大廈管理條例
    第9條第2項及第15條第1項乃分別規定：住戶對共用部分之
    使用應依其設置目的及通常使用方法為之。但另有約定者從
    其約定；住戶應依使用執照所載用途及規約使用專有部分、
    約定專用部分，不得擅自變更。再審被告既係依其繼受將系
    爭停車位作停車位使用之分管契約使用系爭停車位，並作為
    停車使用，亦難認再審被告之使用系爭停車位有何違反上開
    公寓大廈管理條例第9條第2項及第15條第1項之規定，再審
    原告主張系爭停車位之約定專用部分有違公寓大廈管理條例
    第9條第2項及第15條第1項之規定，亦顯無理由。另雖住戶
    應依使用執照所載用途使用專有部分、約定專用部分，不得
    擅自變更，再審原告規約第13條第1項固有明文。惟系爭停
    車位分管契約對各區分所有權人均有效力，而就約定專用部
    分之變更，亦應依公寓大廈管理條例第33條第1項第3款前段
    之規定為之。系爭停車位既有分管契約，且無礙行車通行及
    公共安全，已如原審事實之認定，則再審原告再主張其約定
    專用違反再審原告規約第13條第1項之規定而無效，自亦顯
    無理由。
４、次按專有部分不得與其所屬建築物共用部分之應有部分及其
    基地所有權或地上權之應有部分分離而為移轉或設定負擔，
    公寓大廈管理條例第4條第2項定有明文。再按區分所有建物
    之共用部分，應另編建號，單獨登記，並依下列規定辦理：
    一、同一建物所屬各種共用部分，除法令另有規定外，應依
    各區分所有權人使用情形，分別合併，另編建號，單獨登記
    為各相關區分所有權人共有。但部分區分所有權人不需使用
    該共用部分者，得予除外，土地登記規則第81條第1款亦定
    有明文。可知公寓大廈地下室停車位，固得為買賣之標的物
    ，但須與區分所有建物所有權隨同移轉於同一人；如區分所
    有人買受停車位後，又因故不需停車位者，依上述不需使用
    共同使用部分者，得予除外之規定，亦得單獨移轉於同一公
    寓大廈之其他區分所有人，最高法院亦著有86年度台上字第
    1655號裁判意旨足資參照。又按公寓大廈區分所有權人共有
    之共用部分設置之停車場，如有分管之特約，區分所有權人
    將其分管停車位相對應之共用部分之應有部分移轉所有權予
    他區分所有權人，其分管契約對於受讓人繼續存在；該受讓
    人嗣將其專有部分所有權移轉於他人，依公寓大廈管理條例
    第4條第2項規定，其所屬共用部分之應有部分應隨同移轉，
    縱就與其分管停車位相對應之共用部分之應有部分未辦理所
    有權移轉登記，亦應認其已歸該他人取得所有權，繼受分管
    契約，最高法院亦著有91年台上字第242號裁判意旨足資參
    照。是再審被告前手即林真珠因所買受之系爭公寓大廈，未
    包括系爭停車位之應有部分，再向原所有權人即陳嫦楨買受
    系爭停車位之應有部分，亦於法無違。再縱認公寓大廈之所
    有權人於將其專有部分所有權移轉於他人，依公寓大廈管理
    條例第4條第2項規定，其所屬共用部分之應有部分應隨同移
    轉，再審被告之前手即林真珠之前手即賴阿溪等人於拍賣得
    其前手即陳嫦楨之專有部分時，亦即取得系爭停車位之共用
    部分之應有部分之所有權，並繼受分管契約。是依上說明，
    再審被告均已繼受取得系爭停車位之所有權，並繼受分管契
    約。再審原告猶以：再審被告之前手林真珠向第三人陳嫦楨
    購買系爭停車位時，陳嫦楨已喪失系爭共用部分應有部分所
    有權，系爭停車位之權利已喪失為由，遽主張：再審被告未
    能繼受系爭停車位之分管契約云云，亦顯無理由。
５、又按雖公寓大廈共用部分不得獨立使用供做專有部分。其為
    下列各款者，並不得為約定專用部分：四、約定專用有違法
    令使用限制之規定者；法律行為，違反強制或禁止之規定者
    無效，公寓大廈管理條例第7條第4款及民法第71條固有明文
    。然法律規定可分為「任意法規」與「強行法規」，強行法
    規可再分為「強制規定」與「禁止規定」，禁止規定又可再
    分成「取締規定」與「效力規定」，前者僅係取締違反之行
    為，主管機關得對違反者加以制裁，以禁遏其行為，並不否
    認其行為之私法上效力，諸如證券交易法第60條第1項、土
    地法第82條之規定，均僅為取締規定，最高法院亦分別著有
    68 年台上字第879號判例、71年台上字第4423號、78年台上
    字第1182號、79年台上字第2417號、82年台抗字第351號、
    87 年台抗字第1093號裁判意旨足資參照。雖建築物應依核
    定之使用類組使用，其有變更使用類組或有第9條建造行為
    以外主要構造、防火區劃、防火避難設施、消防設備、停車
    空間及其他與原核定使用不合之變更者，應申請變更使用執
    照。但建築物在一定規模以下之使用變更，不在此限，建築
    法第73條第2項固有明文。然違反者，依建築法第91條1項第
    1款之規定，乃處罰鍰等，亦即僅係取締違反之行為，主管
    機關得對違反者加以制裁，以禁遏其行為，依上說明，自不
    否認其行為之私法上效力。系爭停車位之約定專用縱有違反
    建築法第73條第2項規定情事仍非無效，再審原告主張：系
    爭停車位之約定專用因違反強制或禁止規定而無效云云應有
    誤解，亦顯無理由。
６、綜上所述，再審原告以原確定判決有民事訴訟法第496條第
    1項第1款所定之再審原因為由，提起本件再審之訴，既顯無
    再審理由，爰不經言詞辯論，判決駁回本件再審之訴。
四、據上論結，本件再審原告之訴為無理由，依民事訴訟法第50
    2條第2項、第78條，判決如主文。
中　　華　　民　　國　　96　　年　　7 　　月　　16　　日
                  民事第二庭  審判長法官  許冰芬
                                    法官  呂明坤
                                    法官  陳秋月
正本係照原本作成。
不得上訴。
中　　華　　民　　國　　96　　年　　7 　　月　　16　　日
                                書記官  張皇清
